【裁判字號】    99,抗,802
【裁判日期】    990716
【裁判案由】    聲明異議
【裁判全文】
臺灣高等法院民事裁定                   99年度抗字第802號
抗  告  人  甲○○
相  對  人  丙○○
            丁○○
            乙○○
共      同
代  理  人  湯其瑋律師
上列當事人間假扣押事件，抗告人對於中華民國99年4月7日臺灣
板橋地方法院98年度執事聲字第180號裁定提起抗告，本院裁定
如下：
    主  文
原裁定關於相對人乙○○，暨命抗告人負擔聲請及異議費用部分
廢棄。
上開廢棄部分，相對人乙○○於原法院之異議駁回。
其餘抗告駁回。
異議及抗告費用由抗告人負擔三分之二，餘由相對人乙○○負擔
。
    理  由
一、抗告人於原法院聲請及本院抗告意旨略以：抗告人與賴周禮
    之法定繼承人即相對人丙○○、丁○○、乙○○（以下3人
    合稱相對人，1人則分別稱丙○○、丁○○、乙○○）及原
    審共同債務人賴彩雲、黃吳彩月、賴文、楊愛卿、賴敏德、
    黃賴淑玲、賴淑貞、黃東海、黃燕雪、黃玉芳、賴石溪、陳
    賴素貞（以上12人合稱賴彩雲等12人）於民國96年1月9日簽
    訂土地買賣契約（下稱系爭契約），約定相對人與賴彩雲等
    12人將坐落台北縣板橋市○○路1173地號土地，權利範圍1/
    5（下稱系爭土地），以價金新台幣（下同）9,000,000元售
    予抗告人，並於系爭契約成立時由抗告人支付第1期款項，
    詎相對人與賴彩雲等12人辦妥繼承登記後，抗告人於同年12
    月17日欲支付第2期款請渠等在公契上用印時，渠等竟拒絕
    履行系爭契約，而抗告人與渠等簽訂系爭契約後，已於同年
    4月26日將系爭土地以14,000,000元轉賣第3人陳健盈，因渠
    等拒絕履約，致抗告人無法將系爭土地過戶陳健盈，經陳健
    盈解除該契約，賠償其懲罰性違約金5,000,000元，且因之
    受有5,000,000元所失利益之損失，抗告人已對相對人及賴
    彩雲等12人起訴請求履行系爭契約，惟抗告人屢耳聞相對人
    除擬出售系爭土地外，持有之不動產亦多設定高額抵押權，
    另乙○○於97年12月間，將其所有之台北市○○區○○街39
    巷50弄34號2樓之1建物及其持分土地向臺北富邦商業銀行股
    份有限公司借款3,600,000元，而存款又無相對增加，顯然
    增加負擔，意圖脫產，恐有日後不能強制執行或甚難執行之
    虞，為保全強制執行，願供擔保以代釋明，爰依民事訴訟法
    第522條、第523條第1項規定，請求對相對人及賴彩雲等12
    人之財產，在10,000,000元範圍內予以假扣押，雖經原執行
    法院司法事務官准予假扣押，然經相對人聲明異議後，原執
    行法院竟以抗告人釋明不足，駁回抗告人對關於相對人部分
    假扣押之聲請，爰提起抗告，請求廢棄原裁定，相對人於原
    法院之異議駁回等語。
二、按當事人對於司法事務官處理事件所為之終局處分，得於處
    分送達後10日之不變期間內，以書狀向司法事務官提出異議
    ；司法事務官認前項異議有理由時，應另為適當之處分；認
    異議為無理由者，應送請法院裁定之；法院認異議有理由時
    ，應為適當之裁定；認異議為無理由者，應以裁定駁回之；
    民事訴訟法第240條之4第1至3項分別定有明文。次按「債權
    人就金錢請求或得易為金錢請求之請求，欲保全強制執行者
    ，得聲請假扣押。」、「假扣押非有日後不能強制執行或甚
    難執行之虞者，不得為之。」、「請求及假扣押之原因應釋
    明之，前項釋明如有不足，而債權人陳明願供擔保或法院認
    為適當者，法院得定相當之擔保，命供擔保後為假扣押。」
    92年2月7日總統令修正公布之民事訴訟法第522條第1項、第
    523條第1項及第526條第1、2項分別定有明文。上開修正之
    民事訴訟法第526條第2項將原有「債權人雖未為前項釋明，
    如就債務人所應受之損害已供法院所定之擔保者，得命為假
    扣押」之規定，修正為「前項釋明如有不足，而債權人陳明
    願供擔保或法院認為適當者，法院得定相當之擔保，命供擔
    保後為假扣押」，以與同條第1項規定：「請求及假扣押之
    原因，應釋明之」相呼應，是請求及假扣押之原因，債權人
    應先釋明使法院信其大致適當，僅於其釋明不足時，法院為
    補強計，始得命供擔保，非謂法院於債權人未為釋明，僅陳
    明願供擔保時，即得為命提供擔保之假扣押裁定。又民事訴
    訟法第523條第1項所謂「不能強制執行」，如債務人浪費財
    產，增加負擔，或就其財產為不利益之處分，將成為無資力
    之情形等是，所謂甚難執行，如債務人將移住遠方或逃匿是
    。另「證明」與「釋明」在構成法院之心證上程度未盡相同
    ，所謂「證明」，乃當事人提出之證據方法，足使法院產生
    堅強之心證，可以完全確信其主張為真實而言，而所謂「釋
    明」，則為當事人提出之證據未能使法院達於確信之程度，
    僅在使法院得薄弱之心證，信其事實上之主張大概為如此者
    而言，二者非性質上之區別，而係分量上之不同。
三、經查：
（一）抗告人主張之上開事實，業據其提出繼承登記前、後土地
      登記第二類謄本（地號全部）、96年1月9日及同年4月26
      日土地買賣契約書、協議書、支票、台北正義郵局第50號
      存證信函、原法院97年度促字第10418號支付命令及民事
      追加聲明暨補充理由狀以為釋明（原法院98年度司裁全字
      第905號卷第3至26頁、第31至43頁、本院卷第8至13頁）
      ，應認抗告人對於「假扣押之本案請求」已使法院得薄弱
      之心證，信其事實上之主張大概為如此。
（二）至於假扣押之原因，抗告人於原執行法院僅稱：「……聲
      請人（即抗告人）近日頃聞債務人（即相對人與賴彩雲等
      12人）欲陸續將名下財產搬移隱匿，又再次鄭重告知債務
      人應儘快賠償，債務人仍置罔聞，顯見其脫產之意圖彰彰
      明甚，使聲請人將來求償無門，聲請人恐日後有不能強制
      執行或甚難執行之虞，為保全債權……，願提供擔保以代
      釋明……」等語，並提出臺北34支局第1986號存證信函為
      憑（上開原執行法院卷第1頁、第27至30頁）。嗣於本院
      審理時另稱：抗告人屢屢耳聞相對人除要將系爭土地出售
      外，還陸續將名下財產搬移藏匿，相對人持有之不動產大
      多設定高額抵押權等語（本院卷第6頁），並提出土地登
      記第2類謄本為憑（本院卷第14至27頁）。查；
  １、丙○○、丁○○部分：
      依前揭土地登記第2類謄本所示（本院卷第14至19頁），
      丙○○所有坐落台北縣板橋市○○段863地號及其上3147
      建號不動產，及丁○○所有坐落台北縣板橋市○○區○○
      段745地號及其上2209建號不動產，雖分別向台灣中小企
      業銀行股份有限公司及彰化商業銀行股份有限公司借款，
      並設定各為本金最高限額2,700,000元及5,300,000元之抵
      押權，惟上開抵押權設定登記日期分別為88年3月12日及
      93年12月20日，均係在簽訂系爭契約（即96年1月9日）之
      前，自難僅依前開資料即認丙○○、丁○○有何浪費財產
      、增加負擔，或就其財產為不利益之處分將成為無資力，
      甚至將移住遠方或逃匿之情事。此外，抗告人復無法再釋
      明丙○○、丁○○有何假扣押之原因，是抗告人就丙○○
      、丁○○部分所為之前揭釋明，自難使本院得有薄弱之心
      證，信其事實上之主張大致適當。
  ２、乙○○部分：
      依前揭土地登記第2類謄本所示（本院卷第20至27頁），
      乙○○所有坐落台北縣板橋市○○段○○段908、909、910
      地號及其上501建號不動產，於97年12月26日因擔保第3人
      莊乾信對台北富邦商業銀行股份有限公司之債務，設定最
      高限額3,600,000元之抵押權，可知，上開抵押權設定登
      記之日期係在簽訂系爭契約（即96年1月9日）及抗告人提
      起本案訴訟（即97年4月）之後，而乙○○於本院審理時
      亦僅陳稱：向銀行辦理抵押借款部分係因個人私法上原因
      有1筆金額需要使用，上開辦理貸款之房屋與系爭土地無
      關等語（本院卷第58頁），此外即未有其他之說明。另參
      諸乙○○於97年度綜合所得稅各類所得資料清單（本院卷
      第28頁），僅有1,679元之利息所得等情，已使本院得薄
      弱之心證，信其事實上之主張大概為如此，抗告人既陳明
      願供擔保，應認足補釋明之不足，則揆諸上揭二之說明，
      法院自得定相當之擔保，命供擔保後就乙○○部分准為假
      扣押。
四、從而，原法院裁定駁回抗告人對相對人假扣押之聲請，就丙
    ○○、丁○○部分，依法並無不合，而乙○○部分，則有未
    洽。抗告意旨指摘原裁定上開部分不當，聲明廢棄，就丙○
    ○、丁○○部分，為無理由，應予駁回，至乙○○部分，為
    有理由，爰將原裁定此部分廢棄，裁定如主文第2項所示。
五、據上論結，本件抗告為一部有理由，一部無理由，爰裁定如
    主文。
中    華    民    國    99    年     7    月    16    日
                  民事第十二庭
                      審判長法  官  陳邦豪
                            法  官  李媛媛
                            法  官  李昆曄
正本係照原本作成。
本裁定除以適用法規顯有錯誤為理由外，不得再抗告。如提起再
抗告，應於收受後10日內委任律師為代理人向本院提出再抗告狀
。並繳納再抗告費新台幣１千元。
中    華    民    國    99    年    7     月    16    日
                            書記官  李佳樺

司法院資訊處製作；財團法人民間司法改革基金會備份。
